【裁判字號】    95,判,591
【裁判日期】    950427
【裁判案由】    新型專利異議
【裁判全文】
最  高  行  政  法  院  判  決
                                     95年度判字第00591號
上  訴  人  協禧電機股份有限公司
代  表  人  乙○○
訴訟代理人  桂齊恆律師
被 上訴 人  經濟部智慧財產局
代  表  人  蔡練生
參  加  人  又中科技股份有限公司
代  表  人  甲○○
訴訟代理人  陳啟舜律師
上列當事人間因新型專利異議事件，上訴人對於中華民國93年9
月22日臺北高等行政法院92年度訴字第2956號判決，提起上訴。
本院判決如下：
    主  文
上訴駁回。
上訴審訴訟費用由上訴人負擔。
    理  由
一、本件上訴人主張：(一)系爭案既經被上訴人審查確定，核准新
    型專利，被上訴人已認同系爭案確實具有進步性而為核准與
    否之行政行為，又另以相同構造之引證案認為系爭案不具進
    步性，作出與先前審定核准結果相互矛盾之處分，則後處分
    已違反誠實信用原則暨信賴保護原則。系爭案涉及專業法律
    問題，非行政法院所能盡知，然原審法院未徵詢從事該學術
    研究之人，以書面或於審判期日到場陳述其法律上之意見，
    並告知當事人使為辯論，亦未曾以書面或於審判期日實施勘
    驗，將勘驗結果載明於筆錄，僅粗略比對系爭案與引證案基
    本構造，即遽以認定上訴人所陳述者均為主觀個人意見，系
    爭案並無增進所申請專利標的之功效，顯有不適用行政程序
    法第8條與行政訴訟法第162條第1項及第2項之違背法令。(二)
    原判決認為，由系爭案專利說明書創作說明（3）所述可知
    ，其主要創作標的係在於軸套頂端之開放區間設置保油蓋加
    以封閉，及軸承表面設置溝槽，可讓儲油槽之內壓與外界平
    衡等，使風扇馬達可倒置使用，潤滑油不流失。惟此等構成
    及作用已於引證案有相同之揭露，故系爭案係為運用申請前
    既有之技術或知識，而為熟悉該項技術者所能輕易完成，且
    未能增進功效，不具進步性，並認為系爭案之所以能防止潤
    滑油之漏失，乃由多種構件組成，絕非單靠「保油蓋」一構
    件即可達成。惟查，引證案於其第二圖及專利說明書揭示，
    其上帽蓋12中央係形成大於軸3外徑的穿孔上，該上帽蓋12
    並未將軸管1頂端之區間予以封閉，且需藉助扣設於軸3上的
    扣接件32相對於中孔12下方，以期產生防止潤滑油滲出之封
    阻作用，引證案用以構成防止含油軸承潤滑油滲出封阻機構
    ，需藉上帽蓋12與扣接件32等二個構件之組合方足以達成。
    反觀系爭案，其係直接利用軸套（21）頂端之開放區間設置
    保油蓋（43）加以封閉，而轉子（40）之心軸（41）與保油
    蓋（43）中之穿孔（433）為密接狀防漏之狀態，其用以構
    成防止含油軸承潤滑油滲出之封阻機構，以上帽蓋單一構件
    即可以達成，故系爭案應用之技術手段不同於引證案，且系
    爭案達成防止潤滑油滲出之封阻機構具有使用構件少之精簡
    構造之優點。系爭案並非如原審判決所認為之由多種構件所
    組成，而確係以單一構件即可達成引證案由二構件組合所構
    成防止潤滑油滲出之封阻目的，具有精簡構造之功效。原審
    判決悖於專利審查基準意旨，認為系爭案不具產業利用性及
    進步性，顯有適用法令不當之違法。為此，訴請廢棄原判決
    ，撤銷訴願決定及原處分。
二、被上訴人則以：系爭案是否具新穎性或進步性，係以其創作
    構成標的技術內容是否已為引證案所揭露為判斷依據。由系
    爭案專利說明書創作說明（3）所述及其申請專利範圍所界
    定之標的可知，其主要創作標的係在於軸套頂端之開放區間
    設置保油蓋加以封閉，及軸承表面設置溝槽，可讓儲油槽之
    內壓與外界平衡等，使風扇馬達可倒置使用，潤滑油不流失
    ；惟此等構成及作用，已為引證案軸管（1）具一內孔（11
    ），由內孔二端各被上、下帽蓋（12、13）成緊配合固定（
    環圈部（431）與軸套（21）係形成緊配合狀態），其上帽
    蓋（保油蓋（43））具貫穿之孔；含油軸承具一中心軸孔置
    入軸管內孔，且被位於二端之上、下帽蓋限制在軸管內孔內
    ；軸一端被結合在轉子中心，另端從軸管內上帽蓋之孔穿越
    ，並穿過含油軸承之中心軸孔；含油軸承外表面具一個以上
    之槽道（溝槽）等構成及作用有相同之揭露。系爭案申請專
    利範圍第2、4、5、6項所載之軸承本體下端環圈部形成之油
    槽與穿孔形成連通、溝槽底端在環圈部處設置缺口貫通油槽
    形成連通、圓碟狀保油蓋中間穿孔可供轉子之心軸樞設及其
    環圈與軸套形成緊配合狀態、保油蓋環圈套設抵壓在軸承頂
    端周緣設置之環槽上等構成，亦已見於引證案所包含由軸管
    之內孔二端各被上、下帽蓋成緊配合固定，上帽蓋具貫穿之
    孔，具中心軸孔之含油軸承以非緊密配合方式置入在軸管內
    孔，且被位於二端之上、下帽蓋限制在軸管內孔內，軸一端
    被結合在轉子中心，另端從軸管內上帽蓋之孔穿越，並穿過
    含油軸承之中心軸孔，終端頂接在下帽蓋，另在上帽蓋含油
    軸承間之軸係扣合一扣接件等構成；系爭案應用與引證案相
    同之技術手段構成，實為習知技術簡易之附加運用，故系爭
    案係為運用申請前既有之技術或知識，而為熟習該項技術者
    所能輕易完成且未能增進功效，不具進步性；系爭案申請專
    利範圍第1項既不具進步性，其為系爭案申請專利範圍第1項
    （獨立項）所述標的構成再加描述之附屬項亦為簡易之附加
    運用，自亦均不具進步性等語，資為抗辯。
三、參加人參加意旨略謂：(一)、按「公告中之新型，任何人認有
    違反第4條、第105條準用第22條第3項或第4項、第27條或第
    97條至第99條規定，或利害關係人認有不合第5條或第105條
    準用第30條規定者，得自公告之日起3個月內，備具異議書
    ，附具證明文件，向專利專責機關提起異議。」及「申請專
    利之新型，經審定公告後暫准發生專利權之效力，因申請不
    合程序致申請行為不受理或因異議成立不予專利審查確定，
    視為自始即不存在」分別為83年1月21日修正公布之專利法
    第102條第1項及第100條所明定。被上訴人所為異議成立之
    處分，既係依前開專利法規之行政行為，縱使其處分之結果
    與原核准審定之結果相反，亦無上訴人所指違反誠信之情事
    。(二)、原審法院認有必要時，得就訴訟事件之專業問題徵詢
    從事該學術研究之人，如認無此必要時，自不必為任何徵詢
    ，系爭案申請專利範圍第1項（獨立項）與其說明書先前技
    術之差別（專利特徵、創新所在），系爭案僅在其軸套21頂
    端增設一保油蓋43（第1、3圖）而已，其構造及功效等，一
    般人自其圖示及說明書即可輕易了解，無須另為徵詢，其附
    屬項部分亦同。原審法院既已就系爭案與引證案之構造及功
    效差異詳作比對，並將依自由心證判斷事實之真偽時所斟酌
    調查證據之結果的內容、與應證事實之關聯及取捨之原因記
    明於判決，更無判決不備理由之違法情事。(三)、本件爭點係
    在潤滑油會否自穿孔433與心軸41之間隙流失，環圈部431與
    軸套21頂端形成緊密配合狀態，雖可達到防止潤滑油自其封
    閉之處流失，但並非當然可防止潤滑油自穿孔433與心軸41
    之間隙流失。上訴人於原審一再強調穿孔433與心軸41之間
    為密接的可防漏狀態，可防止潤滑油之流失，惟查系爭案轉
    子之心軸41係樞設於保油蓋之穿孔433，所謂「樞設」，乃
    指穿孔433與心軸41之間留有閒隙，可供心軸41在穿孔433中
    自由旋轉，足證上訴人主張之密接的可防漏狀態與事實不符
    ，況上訴人亦自承前開穿孔433與心軸41之間留有間隙，則
    依「容器有縫，即無法防漏」之一般生活經驗法則，可知系
    爭案無法防止潤滑油自穿孔433與心軸41之間隙流失。系爭
    案獨立項之請求不具進步性，各附屬項之當然具有進步性之
    主張已無可採等語。
四、原審斟酌全辯論意旨及調查證據之結果，以：上訴人主張系
    爭案以「單一構件」即可達成引證案由「二構件組合」所構
    成防止潤滑油滲出之封阻目的，具有精簡構造之功效部分：
    上訴人主張引證案防止含油軸承潤滑油滲出之封阻機構，由
    「上帽蓋」與「扣接件」二個構件組合而成，系爭案僅由「
    保油蓋」單一構件達成，具有精簡構造之功效。其理由則以
    ：引證案上帽蓋之中央孔形成大於軸外徑的穿孔，該上帽蓋
    並未將軸管頂端之區間予以封閉，且需藉助於扣接件；系爭
    案係直接利用軸套頂端之開放區間設置保油蓋加以封閉，而
    轉子之心軸與保油蓋中之穿孔為密接狀防漏之狀態云云。惟
    查：(1)系爭案之「保油蓋43」即引證案之「上帽蓋12」；系
    爭案之「軸套21」即引證案之「軸管1」；系爭案之「心軸
    41」即引證案之「軸3」；系爭案之「穿孔433」即引證案之
    「中央孔121」。而系爭案「保油蓋」之「穿孔」係供「心
    軸」通過及自由旋轉，與引證案「上帽蓋」之「中央孔」係
    供「軸」通過及自由旋轉之構造及作用皆相同。(2)上訴人雖
    稱「系爭案轉子之心軸與保油蓋中之穿孔為密接狀防漏之狀
    態」云云，然其心軸既係在保油蓋之穿孔中自由旋轉，其間
    即不可能全無間隙，自非「完全密接防漏」之狀態。事實上
    ，系爭案之所以能防止潤滑油之漏失，乃由多種構件組成，
    絕非單靠「保油蓋」一構件即能達成。(3)系爭案之保油蓋係
    於軸套中形成緊配合，與引證案之上帽蓋係於軸管中形成緊
    配封合之構造及作用皆相同。苟系爭案之保油蓋可將軸套頂
    端之開放區間加以封閉，則引證案之上帽蓋即無不能將軸管
    頂端之區間予以封閉之理。(4)引證案之「扣接件」，係相對
    應於系爭案「扣片」，除可防止心軸自軸套脫出之作用外，
    尚兼有防止潤滑油自中央孔滲漏之作用。而二者之「結構上
    」差異，僅在於「安設之位置」不同而已，並非有無扣接件
    （系爭案之扣片）構件之差異。因此，上訴人主張系爭案具
    有不必使用引證案「扣接件」之精簡構造功效，自非事實。
    上訴人主張系爭案具有引證案所欠缺之「全方位」防止潤滑
    油流失功能部分：上訴人依引證案第2圖主張其「上帽蓋中
    央孔」與「軸」之間具有大間隙，「扣接件」與「上帽蓋」
    頂板底面具有大間距，且「扣接件」周緣與「上帽蓋」內壁
    間亦具有大間距，故當引證案風扇馬達朝下時，含油軸承釋
    出之潤滑油會經由「上帽蓋中央孔」滲流至外側，根本不具
    保油效果。並謂系爭案於「軸套」頂端以「保油蓋」予以封
    閉，底端有「定位座」予以封閉，故系爭案風扇馬達無論正
    放、側放或倒置使用時，均無潤滑油流失之問題云云。惟查
    ：(1)系爭案保油蓋之穿孔係供轉子之心軸穿過及自由旋轉之
    用，二者之間並非完全密接狀防漏之狀態，系爭案之保油蓋
    與引證案之上帽蓋構造，並無不同，已如前述，故上訴人主
    張系爭案之「保油蓋」具有完全防止潤滑油流失之功能，而
    引證案則無保油效果云云，乃個人主觀偏持之見，並無可採
    。(2)由系爭案專利說明書所載可知，其主要創作標的係在於
    軸套頂端之開放區間設置保油蓋加以封閉，及軸承表面設置
    溝槽，可讓儲油槽之內壓與外界平衡等，使風扇馬達可倒置
    使用，潤滑油不流失，足見系爭案之所以能倒置使用，潤滑
    油不流失，除了「保油蓋」之設置外，尚須在軸承表面設置
    溝槽，使儲油槽之內壓與外界平衡等。而此等構成及作用，
    已為引證案軸管具一內孔，由內孔二端各被上、下帽蓋成緊
    配合固定（環圈部與軸套係形成緊配合狀態），其上帽蓋（
    保油蓋）具貫穿之孔；含油軸承具一中心軸孔置入軸管內孔
    ，且被位於二端之上、下帽蓋限制在軸管內孔內；軸一端被
    結合在轉子中心，另端從軸管內上帽蓋之孔穿越，並穿過含
    油軸承之中心軸孔；含油軸承外表面具一個以上之槽道（溝
    槽）等構成及作用有相同之揭露。足見系爭案與引證案之技
    術手段相同，所達成之作用亦相同；上訴人主張系爭案具有
    引證案所欠缺之「全方位」防止潤滑油流失功能云云，亦屬
    個人主觀之見解，並非可採。(3)上訴人一再以系爭案第四圖
    與引證案第二圖作比較，而謂引證案之「上帽蓋中央孔」與
    「軸」之間具有間隙，系爭案之「保油蓋穿孔」與「心軸」
    之間則為密接防漏狀態云云。姑不論申請專利之圖式，僅為
    示意圖，並非製造用之工程圖，實無法單就該圖示獲得精確
    之尺寸、結合關係等資料；且查上訴人所製作之比較圖，將
    系爭案之「穿孔」塗與保油蓋相同之紅色，引證案之「中央
    孔」則留白未塗顏色，實有刻意製造引證案有間隙而系爭案
    無間隙之假象之嫌，併此說明。上訴人主張系爭案申請專利
    範圍各附屬項所界定之特徵在引證案中，完全未見及任何類
    似之設計部分：(1)上訴人主張系爭案申請專利範圍第2項之
    特徵中，其「軸承下端延伸之環延伸之環圈圈部形成與軸承
    穿孔連接的油槽」部分，在引證案中完全未見及任何類似之
    構造，該油槽與穿孔直接連通的儲油空間可提供心軸旋轉時
    潤滑之用，此功效在引證案完全未具備部分。查引證案已揭
    露與該「油槽」構造類似及功效相同之「環槽」設計，故上
    訴人此部分所訴，並非事實。(2)上訴人已自承系爭案申請專
    利範圍第3項在軸承外側開設之「溝槽」特徵與引證案在含
    油軸承開設之「槽道」相同。雖其辯稱於溝槽底端形成通往
    軸承底端油槽之構造，在引證案中完全未見及任何類似之構
    造，且該設計可將自軸承頂部釋出的潤滑油經由溝槽導向油
    槽集存，構成一潤滑油循環回收利用之系統，與引證案之含
    油軸承外表之槽道係直通軸承下方空間處，無法達到系爭案
    可讓潤滑油循環回收利用之功用不同，系爭案具有進步性云
    云。惟查引證案之「槽道」直通軸承下方空間處（即其「下
    帽蓋」之內部空間，相當於系爭案之「儲油槽」），係為讓
    自含油軸承頂部釋出的潤滑油得以循環回收利用，則上訴人
    猶認「無法達到系爭案可讓潤滑油循環回收利用之功用」，
    自與事實不符。至系爭案於溝槽之底端形成通往油槽之構造
    ，乍視似與引證案槽道之底端直通軸承「下方空間處」者所
    有不同；惟引證案軸承「下方空間處」係其「下帽蓋」之內
    部空間，相當於系爭案之「儲油槽」，已如前述；而系爭案
    雖分別設有「儲油槽」與「油槽」，然二者皆設於軸承下方
    ，且二者互通，實質上係存在於「同一空間」。因此，該「
    溝槽」不論與「儲油槽」或「油槽」相通，實質上並無不同
    。足見系爭案於溝槽之底端形成通往油槽之構造，與該「溝
    槽」通往「儲油槽」係屬等效手段之構造，而引證案軸承「
    下方空間處」既相當於系爭案之「儲油槽」，則系爭案溝槽
    之底端通往油槽之構造，與引證案槽道直通軸承「下方空間
    處」，亦屬等效手段之構造。故上訴人主張「在引證案中完
    全未見及任何類似之構造」，並非可採。(3)上訴人主張系爭
    案申請專利範圍第4項係對第3項（附屬項）進一步界定其細
    部構造之再附屬項，其特徵係在「溝槽」頂端形成凹入的弧
    部及底部設通至油槽的缺口，在引證案中完全未見及任何類
    似之構造部分。查系爭案之溝槽非貫穿其軸承之上、下端頭
    ，即無法產生潤滑油循環回收利用之功用，此與引證案「槽
    道」相同。而系爭案溝槽之「構造」與引證案之槽道相同，
    既為上訴人所自承，則對同屬前開構造範圍之上、下端頭部
    分卻主張二者不同，前後自相矛盾。況申請專利範圍第4項
    所謂「弧部」，即其第3項之「槽溝頂端穿出軸承頂面」；
    申請專利範圍第4項所謂「缺口」，即其第3項之「槽溝底端
    則開通進入軸承底端之油槽中」，二者僅表達方式不同，實
    質並無不同。(4)上訴人已自承系爭案申請專利範圍第5項保
    油蓋之環圈特徵與引證案相同，雖又辯稱其保油蓋中間之凸
    部設計可對心軸上端部提供一較穩定的支撐，為引證案中所
    無云云。惟查系爭案之主要特徵在於增設一保油蓋將其軸承
    頂端加以封閉，而其保油蓋不可或缺之構造僅僅在於環圈及
    穿孔而已，至其凸部並非其特徵所在，故其說明書全無前開
    「凸部設計可對心軸上端部提供一較穩定的支撐」之功效記
    載。上訴人以未見於說明書之功效主張具有進步性，自非可
    採。綜上所述，系爭專利確實違反核准審定時專利法第98條
    第2項進步性之規定，上訴人起訴意旨，並非可採。從而，
    被上訴人為本件異議成立，應不予專利之處分，洵無違誤，
    訴願決定予以維持，亦無不合。上訴人訴請撤銷訴願決定及
    原處分，為無理由，應予駁回。因而為上訴人敗訴之判決。
五、本院按凡對物品之形狀、構造或裝置之創作或改良，而可供
    產業上利用者，得依法申請取得新型專利，固為專利法第97
    條暨第98條第1項所明定。惟其新型如「係運用申請前既有
    之技術或知識，而為熟習該項技術者所能輕易完成且未能增
    進功效時」，仍不得依法申請取得新型專利，復為同法第98
    條第2項所明定。本件上訴人前於90年7月16日以「風扇馬達
    軸承保油結構」向被上訴人申請新型專利，經被上訴人編為
    第00000000號審查，准予專利。公告期間，參加人以其不具
    產業利用性與進步性，有違核准審定時專利法第98條前段及
    第2項規定，對之提起異議。案經被上訴人審查，於92年1月
    27日以（92）智專三（二）04059字第09220084360號專利異
    議審定書為「異議成立，應不予專利之處分」。上訴人不服
    ，提起訴願，遭駁回後，提起本件行政訴訟。查系爭第0000
    0000號「風扇馬達軸承保油結構」新型專利案，其風扇馬達
    包括基座、定子及轉子；定子設置於基座上，而轉子樞設於
    定子中；基座之底板中形成定位座，定位座中形成封閉的儲
    油槽；定子是以軸套穿設上磁極片、下磁極片、線圈及電路
    板所構成；軸套中設置含油的軸承，轉子之心軸樞設於軸承
    中，軸套頂端之開放區間設置保油蓋加以封閉，其主要功能
    在於防止潤滑油流失，為達成此等功能，在於軸套頂端之開
    放區間設置保油蓋加以封閉，及軸承表面設置溝槽，可讓儲
    油槽之內壓與外界平衡等，使風扇馬達可倒置使用，潤滑油
    不致流失；然引證案軸管 (1)具一內孔 (11)，由內孔二端
    各被上、下帽蓋成緊密配合固定，其上帽蓋具貫穿之孔，含
    油軸承具一中心軸孔置入軸管內孔，且被位於二端之上、下
    帽蓋限制在軸管內孔內；軸一端被結合在轉子中心，另端從
    軸管內上帽蓋之孔穿越，並穿過含油軸承之中心軸孔；含油
    軸承外表面具一個以上之槽道等構成及作用，已揭露系爭案
    使潤滑油不致流失之構造及作用。故系爭案係為運用申請前
    既有之技術或知識，而為熟悉該項技術者所能輕易完成，既
    未能增進功效，亦不具進步性，已違反核准審定時專利法第
    98條第2項之規定，原判決認被上訴人為本件異議成立，應
    不予專利之處分，訴願決定予以維持，均無不合，因而併予
    維持，並駁回上訴人在原審之訴，經核於法並無違誤。上訴
    論旨略謂：系爭案於申請專利之階段，既經被上訴人認具進
    步性而准予專利，原處分認系爭案不具進步性，顯已違反
    行政程序法第8條規定之誠信原則及信賴保護原則；原審未
    徵詢從事該學術研究之人陳述意見為辯論，遽認系爭案較引
    證案不具進步性，亦違反行政訴訟法第162條之規定；又系
    爭案就構成防止含油軸承潤滑油滲出之封阻機構所應用之技
    術手段既不同於引證案，且具有精簡構造之功效，應未違反
    核准審定時專利法第98條第2項之規定云云，惟查原處分係
    依專利法規定而為異議成立，應不予專利之處分，縱與原核
    准結果相反，亦未違反行政程序法第8條所定之誠信原則及
    信賴保護原則；次查依行政訴訟法第162條規定，行政法院
    認為有必要時，始作訴訟事件之徵詢，如無必要時，自不必
    為徵詢，其未徵詢專家意見，尚難遽指為不適用法令；末查
    系爭案之主要構造乃在於讓儲油槽之內壓與外界平衡等，使
    風扇馬達可倒置使用，潤滑油不流失，而其構成及作用，實
    又為引證案所揭露，即系爭案係為運用申請前既有之技術或
    知識，而為熟悉該項技術者所能輕易完成，既未能增進功效
    ，亦不具進步性，自屬違反核准審定時專利法第98條第2項
    之規定，是上訴論旨所指各點，均無可採，其執是指摘原判
    決不當，聲明廢棄，非有理由，應予駁回。
據上論結，本件上訴為無理由，爰依行政訴訟法第255條第1項、
第98條第3項前段，判決如主文。
中    華    民    國    95    年    4     月    27    日
                  第一庭審判長法  官  葉  振  權
                              法  官  陳  秀  美
                              法  官  劉  鑫  楨
                              法  官  梁  松  雄
                              法  官  劉  介  中
以  上  正  本  證  明  與  原  本  無  異
中    華    民    國    95    年    4     月    28    日
                              書記官  郭  育  玎


司法院資訊處製作；財團法人民間司法改革基金會備份。
